臺灣高等法院臺南分院刑事判決　　　 96年度選上訴字第680號
上　訴　人
即　被　告　丁○○○
選任辯護人　陳文忠律師
　　　　　　蔡青芬律師
上列上訴人因賄選等案件，不服臺灣臺南地方法院95年度選訴字
第17號中華民國96年4月10日第一審判決（起訴案號：臺灣臺南
地方法院檢察署95年度選偵字第40號及移送併辦案號：臺灣臺南
地方法院檢察署95年度選偵字第50號），提起上訴，本院判決如
下：
    主  文
原判決關於丁○○○部分撤銷。
丁○○○無罪。
    理  由
一、本件公訴意旨略以：被告丁○○○係臺南市第18屆小西里里
    長候選人，為求勝選，竟夥同乙○○、陳林月珍 (乙○○、
    陳林月珍2人同案已判刑確定)共同基於對有投票權之人行求
    及賄賂之概括犯意聯絡，為下列之賄選行為：(一)乙○○於
    民國 (下同)95 年5月初某日，至臺南市○○區○○里○○
    路○段359巷58號，對有投票權之王卓美珠行求，約定屆時投
    票予丁○○○，並交付新台幣（以下同）一千五百元，作為
    投票予被告丁○○○之代價。(二)乙○○於95年5月14日前
    往臺南市○○里○○路○段556號，欲對該戶有投票權之周明
    德行求並交付現金，作為投票予被告丁○○○之代價，惟遭
    周明德拒絕。(三)乙○○於95年5月初某日，前往臺南市○○里○○路○段734巷16弄5號，對該戶有投票權之邱張琴行
    求欲交付現金1000元作為投票予被告丁○○○之代價，亦遭
    邱張琴所拒。(四)乙○○於同年5月某日，對設籍於臺南市
    ○○里○○路○段734巷16弄5號之具有投票權之甲○○行求
    ，並交付五百元作為投票予被告丁○○○之代價，然於同年
    月25日下午，甲○○之母邱張琴得知甲○○收受賄款一事，
    旋即帶同甲○○至乙○○位於臺南市○○里○○路○段357號
    2樓住處，欲將500元賄款返還乙○○，因未獲乙○○，故將
    現金返還乙○○之妻丙○○○，適逢丁○○○行經該處，丙○○○旋向丁○○○表示「人家不要收」等語，並將該500
    元交付予丁○○○。(五)陳林月珍於95年5月間，對設籍於
    臺南市○○里○○路○段359巷1號之有投票權之黃松雄行求
    ，並交付一千元作為投票予被告丁○○○之代價，同時另交
    付一千元，請其轉交同設籍該處之黃錦雲，作為投票予被告
    丁○○○之代價，同日下午，黃松雄即轉交予黃錦雲。案經
    臺南市調查站及臺南市警察局第二分局報請臺灣臺南地方法
    院檢察署檢察官偵查起訴，因認其共犯選舉罷免法第90條之
    1第1項之對於有投票權之人，行求賄賂，而約其投票權為一
    定之行使罪云云。
二、程序部分：證人邱張琴、周明德、王卓美珠、黃錦雲、蔡洪
    麗華、甲○○、乙○○於臺南市調查站之陳述，均為被告以
    外之人於審判外之陳述，被告丁○○○既不同意作為證據，
    依刑事訴訟法第159條第1項、第159條之5第1項之規定，即
    不得作為本案裁判基礎之證據資料。而該等證人於原審審理
    時以證人身分接受交互詰問後，認其等於臺南市調查站中之
    供述亦無「具有較可信之特別情況」，且其等均於偵訊時，
    以證人身份具結，就與本案有重要關係事項作證，且所述與
    臺南市調查站之陳述相符，是其等於臺南市調查站之陳述，
    並非「證明犯罪事實存否所必要」，依刑事訴訟法第159條
    之3之規範意旨，應認該等證人之陳述，對被告丁○○○而
    言，均無證據能力。
三、實體部分：
    (一)按犯罪事實應依證據認定之，無證據不得認定其犯罪事
        實；又不能證明被告犯罪或其行為不罰者，應諭知無罪
        之判決，為刑事訴訟法第154條第2項、第301條第1項所
        明文。又事實之認定，應憑證據，如未能發現相當之證
        據，或證據不足以證明，自不能以推測或擬制之方法，
        為裁判之基礎；（最高法院40年台上字第86號判例意旨
        、69年台上字第1531號判例意旨參照）。再按我國刑事
        訴訟制度業已修正為以當事人進行主義為主，職權進行
        主義為輔，檢察官立於原告之地位，其對於被告之犯罪
        事實，本負有積極舉證之義務，且刑事被告原無自證無
        罪之義務，其在訴訟上所為之辯解，只須達於對起訴事
        證提出合理質疑之程度為已足，檢察官如對被告所舉反
        證仍有爭執，即應依照刑事訴訟法第161條規定，自負
        積極舉證釋疑之責任。公訴人認被告丁○○○與乙○○
        、陳林月珍共犯公職人員選舉罷免法第90條之1第1項之
        行賄罪嫌，無非以乙○○、丁○○○之供述；證人王卓
        美珠、邱張琴、甲○○、周明德、蔡洪麗華、黃錦雲之
        證述，以及扣案之賄款共700元（即前述自被告丁○○○身上扣得之400元、王卓美珠身上扣得之300元）為其
        論據。訊據被告丁○○○堅決否認有上開犯行，辯稱：
        伊是清白選舉，沒有拿錢請被告乙○○、陳林月珍幫伊
        買票，乙○○、陳林月珍縱有向王卓美珠、周明德、邱
        張琴、甲○○、黃松雄、黃錦雲等人行賄，亦為其個人
        之行為，伊不知情，至證人丙○○○交付的500元是伊
        拿二千元請乙○○支付鄭國安、鄭國榮之母親喪儀，乙○○因認習俗喪儀不宜以雙數，只付一千五百元，餘五
        百元由乙○○之妻丙○○○交還，與賄無涉等語。
    (二)本案所應究竟者為：被告丁○○○有無提供資金給乙○○、陳林月珍賄選買票及乙○○、陳林月珍對王卓美
        珠、周明德、邱張琴、甲○○、黃松雄、黃錦雲等人賄
        選買票被告是否知情並默許。被告丁○○○收受丙○○○交付之五百元是否其所支付鄭國安、鄭國榮之母親
        喪儀之餘款及是否知悉為退還之賄選買票款。經查：
        (I)乙○○於偵查中具結供稱：「我有交一千五百元給
            王卓美珠，請他支持丁○○○，因為我想我不是候
            選人，而且我拿錢給自己的朋友，應該沒有關係」
            、「我有拿錢給邱張琴，請他支持丁○○○，要給
            五百元，邱張琴同意支持丁○○○，但沒有收下錢
            」、「我拿五百元甲○○，要讓他抽煙，沒有講要
            他支持丁○○○」、「行賄的錢是我自己的，我只
            花五、六千元」、「不是丁○○○指使我行賄，我
            是對王下雄有恨，想要推翻他」、「行賄的事蔡張
            喜代不知道」、「行賄的款項不是丁○○○交給我
            的，她不知道我有拿錢請里民支持她」 (詳偵查卷
            第79頁、第80頁、第125頁)。於原審亦稱：「蔡張
            喜代來問我是否參選，我表示還在考慮，丁○○○
            表示她要參選，我認為她參選勝數較高，所以我就
            沒有參選，我總計花五、六千元，丁○○○來找我
            的時候我就結束活動」、「丁○○○沒有拿錢給我
            賄選，我所花的經費丁○○○不知道」 (詳原審卷
            第213頁、第214頁)。於本院審理時亦為相同之供
            述(詳本院96年8月2日筆錄)。再陳林月珍於偵查中
            具結供稱：「我沒有交付二千元給黃松雄，其中一
            千元轉交黃錦雲，我不知道此事」、「丁○○○只
            口頭尋求支持，沒有拿現金或其他東西要我幫忙行
            賄其他里民，我也沒有陪她拜票」 (詳偵查卷第11
            9頁)。於原審亦否認上情 (詳原審卷第219頁、220
            頁)。由乙○○及陳林月珍之上開證述，被告並無
            提供資金給乙○○、陳林月珍賄選買票，亦不知曾
            江川、陳林月珍對王卓美珠、周明德、邱張琴、邱
            水樹、黃松雄、黃錦雲等人賄選買票或知情並默許
            其買票賄選，公訴人又未提供確切之證，足以證明
            被告與乙○○及陳林月珍間，有何犯意聯絡或行為
            之分擔，故被告所辯：伊是清白選舉，沒有拿錢請
            被告乙○○、陳林月珍幫伊買票，乙○○、陳林月
            珍縱有向王卓美珠、周明德、邱張琴、甲○○、黃
            松雄、黃錦雲等人行賄，亦為其個人之行為，伊不
            知情，尚非無據。
        (II)至被告向丙○○○收受五百元部分：證人邱張琴、
            甲○○於偵查及原審審理時雖分別證稱：乙○○於
            95年5月間有拿五百元給甲○○，經邱張琴知悉後
            即於95年5月25日下午前往乙○○家中返還500元予
            乙○○，因乙○○不在，邱張琴等乃將現金交付曾
            江川之妻丙○○○，適被告丁○○○行經被告曾江
            川屋前，嗣證人丙○○○即將該500元交付予被告
            丁○○○ (詳偵查卷第32頁、原審卷第156頁、第
            157頁、第161頁），而被告丁○○○亦承認曾收受
            上開五百元，同時還口頭請託證人邱張琴投票支持
            等語云云 (詳偵查卷第69頁至71頁、原審卷第154
            頁），惟查：
            據乙○○於偵查及原審均結證供稱：「拿五百元
              給甲○○是要讓他買煙的，沒有要他支持蔡張喜
              代」、「還丁○○○之五百元係至證人丙○○○
              交付的500元是因鄭國榮之母親過世，丁○○○
              拿給我二千元送喪儀，但喪儀不宜以雙數，故我
              只付一千五百元，餘五百元我叫我妻丙○○○交
              還丁○○○」 (詳偵查卷第79頁、原審卷第154
              頁、第212頁)，於本院審理時亦為相同之供述，
              另稱：甲○○因打掃昆沙宮時，一併打掃其家後
              面，故平時曾拿一百元或二百元供其買香煙，並
              非幫丁○○○買票 (詳本院96年8月2日筆錄)。
              甲○○於原審亦稱：「乙○○拿錢給我買香煙」
              (詳原審卷第156頁、第157頁)，於本院審理時亦
              為相同之供述 (詳本院96年8月2日筆錄)。另曾
              江川之妻丙○○○於原審結證供稱：「95年5月
              25日邱張琴、甲○○有到我家拿錢要還我先生，
              因我要出去，故將錢放在口袋，他們拿什麼錢我
              不知道，只說拿給我先生」、「我先生說看到蔡
              張喜代時，拿五百元給他，那是什麼錢我不知道
              ，我拿給丁○○○時，有告訴她是我先生叫我拿
              給你的」、「交錢給丁○○○時沒有說，這是別
              人不要的錢」 (詳原審卷第179頁至第181頁)。
              於本院審理時結證供稱：「我交給丁○○○的五
              百元是我先生乙○○交待還給丁○○○的，而邱
              水樹拿五百元是要還我先生乙○○的，故交還蔡
              張喜代的五百元，並非甲○○所拿的五百元」 (
              詳本院96年8月2日筆錄)。而證人鄭國榮於原審
              結證供稱：「我母親過世時，喪儀禮金簿上有寫
              蔡武義的太太 (即丁○○○)一千五百元，是曾
              江川拿去的」 (詳原審卷第176頁)，並有儀禮金
              簿影本附卷可按 (附於偵查卷第147頁、第148頁
              )。
          (III)綜上所述，丙○○○確於95年5月25日下午將五
              百元交付丁○○○收受，惟該款究係丁○○○拿
              二千元請乙○○支付鄭國安、鄭國榮之母親喪儀
              ，乙○○只付一千五百元之餘款，抑乙○○交付
              甲○○之買煙款，尚值懷疑，縱認上開五百元係
              乙○○所交付甲○○之款，因被告丁○○○並無
              提供資金給乙○○賄選買票，亦不知乙○○賄選
              買票或知情並默許其買票賄選之情，己如前述，
              亦難據此認定被告有賄選之犯行。
    (三)按與候選人並無親誼關係之人，為該候選人買票，確會
        使人產生「該買票者必係出自該候選人之授意，且該資
        金亦係該候選人所提供」之懷疑，然我國之選舉活動，
        往往與各地方派系、角頭勢力、金錢之糾葛牽動甚深，
        以致競選期間候選人彼此之間競爭激烈，運用之競選手
        段亦花樣百出，爾虞我詐，虛虛實實，令人難以想像，
        故實無法排除競選對手為對手買票，再引起警調單位調
        查，使對手遭刑事追訴調查，藉此打擊對手，或有政治
        狂熱份子，自行為候選人買票，或其他吾人難以想像之
        犯罪動機之可能。故前述「為無任何親誼之候選人買票
        」之情形，該候選人雖有「高度可疑」為行求、賄賂之
        共犯，惟尚難遽然推認其「必定」為行求、賄賂之共犯
        。是被告乙○○雖有連續行求、交付賄賂予證人邱張琴
        、王卓美珠之犯行，被告陳林月珍雖有行賄證人黃錦雲
        之犯行，已如前述，然尚非可據此率認被告乙○○、陳
        林月珍確係出於與被告丁○○○共同之犯意聯絡而為之
        分工行為。證人王卓美珠、邱張琴、甲○○、黃錦雲之
        證述，以及扣案之賄款共700元，無從據此推認被告丁○○○與被告乙○○、陳林月珍有共同犯意聯絡。
    (四)檢察官前開提出之證據中，被告乙○○雖於臺南市調查
        局、偵訊中自白行求或交付賄賂予證人甲○○、邱張琴
        、王卓美珠之犯行，惟被告乙○○始終陳稱其係出於自
        願為被告丁○○○買票賄選，未曾為任何不利於被告丁○○○之供述，嗣於原審審理中亦然，均詳如前述，是
        被告乙○○之證詞，實無從據為不利被告丁○○○之認
        定。而證人蔡洪麗華於偵訊中係證稱：「我知道林月珍
        是支持丁○○○，因為大家聊天都有耳聞，有一天下午
        陳林月珍問我是否賣票，我向他說我未設籍小西里，陳
        林月珍就未再多講」等語（見偵查卷第135頁），依其
        所述，僅能證明：被告陳林月珍是被告丁○○○之支持
        者，且曾詢問證人蔡洪麗華其是否賣票一事，亦無從據
        此推認被告丁○○○係與被告陳林月珍基於共同犯意交
        付賄賂予證人黃松雄、黃錦雲。
    (五)綜上所述，檢察官提出之前開證據，均不能證明被告丁○○○與乙○○、陳林月珍間有前述之行求、交付賄賂
        犯行。此外，復查無其它積極證據足資證明該等被告有
        此部分犯行，依法自應諭知無罪之判決。
    (六)原審對此部分，未予詳察，遽予論罪科刑，自有未合，
        被告上訴意旨，否認犯罪，指摘原判決此部分不當，為
        有理由，應由本院將此部分撤銷，並依法為無罪之判決
        。
四、據上論斷，應依刑事訴訟法第369條第一項前段、第364 條
    、第301條第1項前段，判決如主文。
本案經檢察官林炎昇到庭執行職務。
中　　華　　民　　國　　96　　年　　8　　月　　　9　　日
　　　　　　　　　刑事第五庭  　審判長法　官　楊明章
                                 　   法  官  楊子莊
                                 　   法  官  戴勝利
以上正本證明與原本無異。
檢察官如不服本判決應於收受本判決後十日內向本院提出上訴書
，其未敘述上訴理由者並得於提起上訴後十日內向本院補提理由
書。
　　　　　　　　　　　　　　　　　　　書記官　陳淑貞
中　　華　　民　　國　　96　　年　　8　　月　　　9　　日
